ACORDAO-COMPLETO-2427952

ACÓRDÃO 10214/2020 ATA 33/2020 - PRIMEIRA CÂMARA

VISTOS, relatados e discutidos estes autos que tratam de tomada de contas especial instaurada pelo Instituto Nacional do Seguro Social (INSS) , em desfavor do Sr. Juarez Pereira de Araujo Junior, em razão de habilitação e concessão irregular de benefícios previdenciários,
ACORDAM os Ministros do Tribunal de Contas da União, reunidos em sessão da Primeira Câmara, diante das razões expostas pelo Relator, em:
9.1 com fundamento nos arts. 1º, inciso I, 16, inciso III, alínea "d" e 19 da Lei 8.443/1992, julgar irregulares as contas do Sr. Juarez Pereira de Araujo Junior;
9.2. com fulcro no art. 23, inciso III, da Lei 8.443/1992, condenar o responsável designado no item anterior ao pagamento das quantias adiante especificadas, com a incidência dos devidos encargos legais, calculados a partir das datas correspondentes até o efetivo recolhimento, na forma da legislação em vigor:
	Data de ocorrência
	Valor histórico (R$) 

	4/8/2000
	1.504,59

	6/9/2000
	1.289,65

	5/10/2000
	1.289,65

	7/11/2000
	1.289,65

	9/11/2000
	2.052,58

	16/11/2000
	639,45

	23/11/2000
	1.466,88

	7/12/2000
	1.934,47

	11/12/2000
	5.106,96

	14/12/2000
	1.615,65

	19/12/2000
	2.409,44

	22/12/2000
	1.089,97

	5/1/2001
	2.219,42

	9/1/2001
	1.009,47

	11/1/2001
	871,98

	12/1/2001
	773,64

	16/1/2001
	858,10

	19/1/2001
	2.022,04

	30/1/2001
	181,52

	6/2/2001
	2.219,42

	7/2/2001
	1.009,47

	8/2/2001
	773,64

	14/2/2001
	858,10

	16/2/2001
	1.012,25

	21/2/2001
	1.009,79

	22/2/2001
	871,98

	6/3/2001
	2.219,42

	7/3/2001
	1.881,45

	8/3/2001
	773,64

	9/3/2001
	2.178,32

	13/3/2001
	858,10

	16/3/2001
	1.012,25

	5/4/2001
	1.961,14

	6/4/2001
	1.939,24

	9/4/2001
	773,64

	10/4/2001
	1.289,65

	17/4/2001
	1.012,25

	18/4/2001
	2.019,58

	2/5/2001
	858,10

	7/5/2001
	1.961,14

	8/5/2001
	1.009,47

	9/5/2001
	2.713,20

	11/5/2001
	1.289,65

	16/5/2001
	1.012,25

	6/6/2001
	4.180,56

	7/6/2001
	1.009,47

	8/6/2001
	1.783,43

	18/6/2001
	1.012,25

	20/6/2001
	1.716,20

	5/7/2001
	3.094,87

	6/7/2001
	1.083,47

	9/7/2001
	2.440,12

	10/7/2001
	809,22

	19/7/2001
	1.054,25

	6/8/2001
	4.483,30

	7/8/2001
	1.083,47

	8/8/2001
	809,22

	9/8/2001
	1.051,69

	10/8/2001
	897,57

	21/8/2001
	1.951,82

	6/9/2001
	3.479,35

	10/9/2001
	2.087,42

	11/9/2001
	809,22

	12/9/2001
	1.051,69

	18/9/2001
	1.054,25

	19/9/2001
	897,57

	4/10/2001
	4.483,30

	5/10/2001
	1.083,47

	8/10/2001
	1.860,91

	16/10/2001
	1.054,25

	23/10/2001
	897,57

	7/11/2001
	4.483,30

	8/11/2001
	1.083,47

	12/11/2001
	809,22

	13/11/2001
	1.051,69

	19/11/2001
	1.054,25

	27/11/2001
	897,57

	6/12/2001
	8.966,60

	7/12/2001
	4.270,32

	10/12/2001
	1.618,44

	13/12/2001
	2.108,50

	20/12/2001
	1.795,14

	7/1/2002
	3.094,87

	8/1/2002
	2.471,90

	10/1/2002
	1.860,91

	17/1/2002
	1.054,25

	24/1/2002
	897,57

	6/2/2002
	4.483,30

	7/2/2002
	1.083,47

	14/2/2002
	1.051,69

	18/2/2002
	1.863,47

	28/2/2002
	897,57

	6/3/2002
	4.483,30

	7/3/2002
	1.083,47

	8/3/2002
	1.051,69

	11/3/2002
	809,22

	18/3/2002
	1.054,25

	27/3/2002
	897,57

	4/4/2002
	4.483,30

	5/4/2002
	1.083,47

	9/4/2002
	809,22

	10/4/2002
	1.051,69

	15/4/2002
	1.054,25

	7/5/2002
	4.483,30

	8/5/2002
	1.083,47

	9/5/2002
	809,22

	14/5/2002
	2.846,83

	15/5/2002
	1.054,25

	6/6/2002
	4.483,30

	12/6/2002
	1.051,69

	14/6/2002
	1.054,25

	18/6/2002
	897,57

	4/7/2002
	3.379,59

	6/8/2002
	991,71

	5/9/2002
	991,71

9.3. fixar o prazo de 15 (quinze) dias, a contar da data da notificação, para que o responsável comprove, perante o Tribunal, o recolhimento das referidas quantias aos cofres do Instituto Nacional do Seguro Social, atualizadas monetariamente e acrescidas dos juros de mora, nos termos do art. 23, inciso III, alínea "a", da Lei 8.443/1992 c/c o art. 214, inciso III, alínea "a", do Regimento Interno do TCU (RI/TCU) ;
9.4. fixar o prazo de 15 (quinze) dias, a contar da data da notificação, para que o responsável comprove, perante o Tribunal, o recolhimento da aludida quantia aos cofres do Tesouro Nacional, atualizadas monetariamente desde a data do presente acórdão até a do efetivo recolhimento, se forem pagas após o vencimento, nos termos do art. 23, inciso III, alínea "a", da Lei 8.443/1992 c/c o art. 214, inciso III, alínea "a", do Regimento Interno do TCU (RI/TCU) ;
9.5. autorizar a cobrança judicial das dívidas, caso não atendidas as notificações, nos termos do art. 28, inciso II, da Lei 8.443/1992;
9.6. autorizar, desde já, caso venha a ser solicitado, o parcelamento das dívidas em até 36 (trinta e seis) parcelas mensais, nos termos do art. 217 do RI/TCU, com a incidência sobre cada parcela dos devidos encargos legais até o efetivo pagamento, esclarecendo que a falta de pagamento de qualquer parcela importará no vencimento antecipado do saldo devedor (§ 2º do art. 217 do RI/TCU) ; e
9.7. dar ciência desta decisão ao responsável e ao Procurador-Chefe da Procuradoria da República no Estado do Maranhão, neste caso, nos termos do art. 16, § 3º, da Lei 8.443/1992 c/c o art. 209, § 7º, do Regimento Interno do TCU, para adoção das medidas que entender cabíveis.

Tomada de contas especial instaurada pelo Instituto Nacional do Seguro Social (INSS), em desfavor do Sr. Juarez Pereira de Araujo Junior, em razão de habilitação e concessão irregular de benefícios previdenciários. Análise da resposta da citação.

Primeira Câmara

Superintendência Estadual do INSS - São Luís/MA - INSS/MPS.

3. Responsável: Juarez Pereira de Araujo Junior (XXX.604.283-XX).

13.1. Ministros presentes: Walton Alencar Rodrigues (Presidente), Benjamin Zymler (Relator), Bruno Dantas e Vital do Rêgo.
13.2. Ministro-Substituto presente: Weder de Oliveira.

BENJAMIN ZYMLER

Cuidam os autos de tomada de contas especial instaurada pelo Instituto Nacional do Seguro Social (INSS) , em desfavor do Sr. Juarez Pereira de Araujo Junior, em razão de habilitação e concessão irregular de benefícios previdenciários, com majoração indevida de tempo de serviço, inserção de vínculos empregatícios, aceitação de documentos rasurados/adulterados e/ou sem assinatura do interessado e de requerimentos de terceiros sem procuração.
2.	Após a regular notificação do responsável, o INSS concluiu pela existência de prejuízo no valor total de R$ 199.247,98, imputando-se a responsabilidade ao aludido agente, na condição de gestor dos recursos, e aos Srs. Ozano Alves Costa, Salomão Mendes de Abreu, Raimundo Nonato de Moraes e Telma de Jesus Santos Martins, na condição de beneficiários.
3.	Submetidos os autos a esta Corte de Contas, autorizei, por meio de despacho a citação do Sr. Juarez Pereira de Araujo Junior, tendo em vista a "habilitação e concessão de benefícios previdenciários com majoração indevida de tempo de serviço e inserção de vínculos empregatícios inexistentes".
4.	Na ocasião, acolhi a proposta da unidade técnica no sentido de excluir os beneficiários da relação processual, haja vista a " (...) falta de elementos que comprovem a atuação culposa ou dolosa dos segurados em conluio com o ex-servidor envolvido nas irregularidades em apreço (...) ", na linha da jurisprudência desta Casa exemplificada pelos Acórdão 859/2013-TCU-Plenário e 3.626/2013-Plenário.
5.	Realizada a medida processual, sem o encaminhamento de nenhuma resposta por parte do agente público arrolado, a SecexTCE deu seguimento ao exame da matéria, na forma da instrução transcrita parcialmente a seguir, com os ajustes de forma que entendi pertinentes:
"14.	Transcorrido o prazo regimental, o responsável Juarez Pereira de Araujo Junior permaneceu silente, devendo ser considerado revel, nos termos do art. 12, §3º, da Lei 8.443/1992.
ANÁLISE DOS PRESSUPOSTOS DE PROCEDIBILIDADE DA IN/TCU 71/2012
Avaliação de Viabilidade do Exercício do Contraditório e Ampla Defesa
15.		Verifica-se que houve o transcurso de mais de dez anos desde o fato gerador sem que tenha havido a notificação dos responsáveis pela autoridade administrativa federal competente (art. 6º, inciso II, c/c art. 19 da IN/TCU 71/2012, modificada pela IN/TCU 76/2016) , uma vez que o fato gerador da irregularidade sancionada ocorreu em 5/9/2002, e o responsável só foi notificado sobre a irregularidade pela autoridade administrativa competente conforme abaixo:
15.1.	Juarez Pereira de Araujo Junior, por meio do edital acostado à peça 19, p. 9, publicado em 2/12/2016 e notificação publicada por edital à peça 37, p. 17.
15.2.	Considerando, no entanto, a existência de evidências materiais robustas das irregularidades praticadas, tendo em vista a demonstração dos pagamentos feitos irregularmente e os registros de ausência de documentos que lhes dessem suporte (cf. peças 7, 9 e 35) , cabe aqui dar-se seguimento ao feito, restando ao (s) responsável (is) o direito de demonstrar o prejuízo a (s) sua (s) defesa por ocasião da resposta à citação para que possa se considerar a aplicabilidade, e este caso, do art. 6º, inciso II, da Instrução Normativa-TCU 71, de 28/11/2012 (nesse sentido: Acórdão 2511/2015-TCU-Plenário) .
Valor de Constituição da TCE 	
16.		Verifica-se, ainda, que o valor atualizado do débito apurado (sem juros) em 1º/1/2017 é de R$ 539.922,76, portanto superior ao limite mínimo de R$ 100.000,00, na forma estabelecida conforme os arts. 6º, inciso I, e 19 da IN/TCU 71/2012, modificada pela IN/TCU 76/2016. 
OUTROS PROCESSOS/DÉBITOS NOS SISTEMAS DO TCU COM OS MESMOS RESPONSÁVEIS
17.		Informa-se que foi encontrado processo no Tribunal com o mesmo responsável:
	Responsável
	Processos

	Juarez Pereira de Araujo Junior
	Processo 037.034/2018-9 [TCE, aberto, "TCE instaurada pelo (a) Instituto Nacional do Seguro Social em razão de Prática de qualquer ato ilegal, ilegítimo ou antieconômico de que resulte dano ao erário, Gestão previdenciária, Habilitação e concessão de benefícios previdenciários com majoração indevida de tempo de serviço, inserção de vínculos empregatícios. (nº da TCE no sistema: 103/2018) "]

17.1.	Apesar de ter sido verificada a existência de outro processo em desfavor de Juarez Pereira de Araujo Junior em tramitação nesta Casa (cf. Quadro 1 acima) , considera-se não ser conveniente o apensamento do presente processo àquele, tendo em vista que tal apensamento não atenderia a expectativa de racionalização administrativa, pois nenhum dos processos identificados alcança todos os responsáveis solidários do presente processo. Assim sendo, eventual apensamento só redundaria em um incremento de complexidade no desdobramento desses processos, com ampliação do rol de responsáveis solidários em relações diferentes de solidariedade por débitos diferentes.
18.		A tomada de contas especial está, assim, devidamente constituída e em condição de ser instruída.
EXAME TÉCNICO
Da validade das notificações:
19.		Preliminarmente, cumpre tecer breves considerações sobre a forma como são realizadas as comunicações processuais no TCU. A esse respeito, destacam-se o art. 179, do Regimento Interno do TCU (Resolução 155, de 4/12/2002) e o art. 4º, inciso III, § 1º, da Resolução TCU 170, de 30 de junho de 2004, in verbis:
Art. 179. A citação, a audiência ou a notificação, bem como a comunicação de diligência, farse-ão:
I - mediante ciência da parte, efetivada por servidor designado, por meio eletrônico, fac-símile, telegrama ou qualquer outra forma, desde que fique confirmada inequivocamente a entrega da comunicação ao destinatário;
II - mediante carta registrada, com aviso de recebimento que comprove a entrega no endereço do destinatário;
III - por edital publicado no Diário Oficial da União, quando o seu destinatário não for localizado
 (...) 
Art. 3º As comunicações serão dirigidas ao responsável, ou ao interessado, ou ao dirigente de órgão ou entidade, ou ao representante legal ou ao procurador constituído nos autos, com poderes expressos no mandato para esse fim, por meio de:
I - correio eletrônico, fac-símile ou telegrama;
II - servidor designado;
III - carta registrada, com aviso de recebimento;
IV - edital publicado no Diário Oficial da União, quando o seu destinatário não for localizado, nas hipóteses em que seja necessário o exercício de defesa.
Art. 4º. Consideram-se entregues as comunicações:
I - efetivadas conforme disposto nos incisos I e II do artigo anterior, mediante confirmação da ciência do destinatário;
II - realizadas na forma prevista no inciso III do artigo anterior, com o retorno do aviso de recebimento, entregue comprovadamente no endereço do destinatário;
III - na data de publicação do edital no Diário Oficial da União, quando realizadas na forma prevista no inciso IV do artigo anterior.
§ 1º O endereço do destinatário deverá ser previamente confirmado mediante consulta aos sistemas disponíveis ao Tribunal ou a outros meios de informação, a qual deverá ser juntada ao respectivo processo.
 (...) 
20.		Bem se vê, portanto, que a validade da citação via postal não depende de que o aviso de recebimento seja assinado pelo próprio destinatário da comunicação, o que dispensa, no caso em tela, a entrega do AR em "mãos próprias". A exigência da norma é no sentido de o Tribunal verificar se a correspondência foi entregue no endereço correto, residindo aqui a necessidade de certeza inequívoca. 
21.		Não é outra a orientação da jurisprudência do TCU, conforme se verifica dos julgados a seguir transcritos:
São válidas as comunicações processuais entregues, mediante carta registrada, no endereço correto do responsável, não havendo necessidade de que o recebimento seja feito por ele próprio (Acórdão 3648/2013-TCU-Segunda Câmara, Relator Ministro JOSÉ JORGE) ;
É prescindível a entrega pessoal das comunicações pelo TCU, razão pela qual não há necessidade de que o aviso de recebimento seja assinado pelo próprio destinatário. Entregandose a correspondência no endereço correto do destinatário, presume-se o recebimento da citação. (Acórdão 1019/2008-TCU-Plenário, Relator Ministro BENJAMIN ZYMLER) ;
As comunicações do TCU, inclusive as citações, deverão ser realizadas mediante Aviso de Recebimento - AR, via Empresa Brasileira de Correios e Telégrafos, bastando para sua validade que se demonstre que a correspondência foi entregue no endereço correto. (Acórdão 1526/2007-TCU-Plenário, Relator Ministro AROLDO CEDRAZ) .
22.	A validade do critério de comunicação processual do TCU foi referendada pelo Supremo Tribunal Federal, nos termos do julgamento do MS-AgR 25.816/DF, por meio do qual se afirmou a desnecessidade da ciência pessoal do interessado, entendendo-se suficiente a comprovação da entrega do "AR" no endereço do destinatário:
Ementa: agravo regimental. Mandado de segurança. Desnecessidade de intimação pessoal das decisões do tribunal de contas da união. art. 179 do regimento interno do TCU. Intimação do ato impugnado por carta registrada, iniciado o prazo do art. 18 da lei nº 1.533/51 da data constante do aviso de recebimento. Decadência reconhecida. Agravo improvido.
O envio de carta registrada com aviso de recebimento está expressamente enumerado entre os meios de comunicação de que dispõe o Tribunal de Contas da União para proceder às suas intimações.
O inciso II do art. 179 do Regimento Interno do TCU é claro ao exigir apenas a comprovação da entrega no endereço do destinatário, bastando o aviso de recebimento simples. 
Da revelia do responsável Juarez Pereira de Araujo Junior
23.	No caso vertente, a citação do responsável se deu em endereço proveniente de pesquisa de endereço realizada pelo TCU (vide parágrafos acima) e a entrega do ofício citatório nesse endereço ficou comprovada conforme detalhamento a seguir:
23.1.	Juarez Pereira de Araujo Junior, ofício 12960/2020 - Seproc (peça 79) , origem nos sistemas corporativos do TCU, entregue em 20/4/2020 (A.R., peça 80) .
24.	Nos processos do TCU, a revelia não leva à presunção de que seriam verdadeiras todas as imputações levantadas contra os responsáveis, diferentemente do que ocorre no processo civil, em que a revelia do réu opera a presunção da verdade dos fatos narrados pelo autor (Acórdão 1009/2018-TCU-Plenário, Relator: BRUNO DANTAS; 2369/2013 - TCU - Plenário, Relator: BENJAMIN ZYMLER e 2449/2013 - TCU - Plenário, Relator: BENJAMIN ZYMLER) . Dessa forma, a avaliação da responsabilidade do agente não pode prescindir da prova existente no processo ou para ele carreada. 
25.	Ao não apresentar sua defesa, o responsável deixou de produzir prova da regular aplicação dos recursos sob sua responsabilidade, em afronta às normas que impõem aos gestores públicos a obrigação legal de, sempre que demandados pelos órgãos de controle, apresentar os documentos que demonstrem a correta utilização das verbas públicas, a exemplo do contido no art. 93 do Decreto-Lei 200/1967: "Quem quer que utilize dinheiros públicos terá de justificar seu bom e regular emprego na conformidade das leis, regulamentos e normas emanadas das autoridades administrativas competentes." 
26.	Mesmo as alegações de defesa não sendo apresentadas, considerando o princípio da verdade real que rege esta Corte, procurou-se buscar, em manifestações do responsável na fase interna desta Tomada de Contas Especial, se havia algum argumento que pudesse ser aproveitado a seu favor, o que não se verificou. 
27.		Os argumentos apresentados na fase interna (peças 33, 41 e 42) não elidem as irregularidades apontadas.
28.	Em se tratando de processo em que a parte interessada não se manifestou acerca das irregularidades imputadas, não há elementos para que se possa efetivamente aferir e reconhecer a ocorrência de boa-fé na conduta do responsável, podendo este Tribunal, desde logo, proferir o julgamento de mérito pela irregularidade das contas, conforme os termos dos §§ 2º e 6º do art. 202 do Regimento Interno do TCU. (Acórdão 2064/2011-TCU-Primeira Câmara (relator: Ubiratan Aguiar) , 6.182/2011-TCU-1ª Câmara (relator: Weder de Oliveira) , 4.072/2010-TCU-1ª Câmara (Relator: Valmir Campelo) , 1.189/2009-TCU-1ª Câmara (Relator: Marcos Bemquerer) , 731/2008-TCU-Plenário (Relator: Aroldo Cedraz) .
29.	Dessa forma, o responsável Juarez Pereira de Araujo Junior deve ser considerado revel, nos termos do art. 12, §3º, da Lei 8.443/1992, devendo as contas serem julgadas irregulares, condenando-o ao débito apurado.
Prescrição da Pretensão Punitiva
30.		Vale ressaltar que a pretensão punitiva do TCU, conforme Acórdão 1441/2016-TCU-Plenário, Relator: Benjamin Zymler, que uniformizou a jurisprudência acerca dessa questão, subordina-se ao prazo geral de prescrição indicado no art. 205 do Código Civil, que é de dez anos, contado da data de ocorrência da irregularidade sancionada, nos termos do art. 189 do Código Civil, sendo este prazo interrompido pelo ato que ordenar a citação, a audiência ou a oitiva do responsável.
31.	No caso em exame, ocorreu a prescrição, uma vez que a irregularidade sancionada ocorreu até 5/9/2002, e o ato de ordenação da citação ocorreu em 26/3/2020.
CONCLUSÃO
32.		Em face da análise promovida na seção "Exame Técnico", verifica-se que o responsável Juarez Pereira de Araujo Junior não logrou comprovar a boa e regular aplicação dos recursos, instado a se manifestar, optou pelo silêncio, configurando a revelia, nos termos do §3º, do art. 12, da Lei 8.443/1992. Ademais, inexistem nos autos elementos que demonstrem a boa-fé do responsável ou a ocorrência de outras excludentes de culpabilidade.
33.	Vale ressaltar que a jurisprudência pacífica nesta Corte é no sentido da imprescritibilidade das ações de ressarcimento ao erário (Súmula TCU 282) . Dessa forma, identificado dano ao erário, devese instaurar e julgar o processo de tomada de contas especial para responsabilizar seus agentes causadores, respeitando o direito ao contraditório e à ampla defesa, independentemente de quando ocorreram os atos impugnados.
34.	Verifica-se também que houve a prescrição da pretensão punitiva, conforme análise já realizada.
35.		Tendo em vista que não constam dos autos elementos que permitam reconhecer a boa-fé do responsável, sugere-se que as suas contas sejam julgadas irregulares, nos termos do art. 202, § 6º, do Regimento Interno do TCU, com a imputação do débito atualizado monetariamente e acrescido de juros de mora, nos termos do art. 202, §1º do Regimento Interno do TCU, descontado o valor eventualmente recolhido.
36.	Por fim, como não houve elementos que pudessem modificar o entendimento acerca das irregularidades em apuração, mantém-se a matriz de responsabilização presente na peça 73.
PROPOSTA DE ENCAMINHAMENTO
37.	Diante do exposto, submetemos os autos à consideração superior, propondo ao Tribunal:
a)	considerar revel o responsável Juarez Pereira de Araujo Junior (CPF: XXX.604.283-XX) , para todos os efeitos, dando-se prosseguimento ao processo, com fulcro no art. 12, § 3º, da Lei 8.443/1992; 
b)	excluir da relação processual Ozano Alves Costa, Salomão Mendes de Abreu, Raimundo Nonato de Moraes e Telma de Jesus Santos Martins;
c)			julgar irregulares, nos termos dos arts. 1º, inciso I, 16, inciso III, alíneas b e c, da Lei 8.443/1992, c/c os arts. 19 e 23, inciso III, da mesma Lei, as contas do responsável Juarez Pereira de Araujo Junior (CPF: XXX.604.283-XX) , condenando-o ao pagamento das importâncias a seguir especificadas, atualizadas monetariamente e acrescidas dos juros de mora, calculadas a partir das datas discriminadas até a data da efetiva quitação do débito, fixando-lhe o prazo de quinze dias, para que comprove, perante o Tribunal, o recolhimento das referidas quantias aos cofres do Instituto Nacional do Seguro Social, nos termos do art. 23, inciso III, alínea "a", da citada lei, c/c o art. 214, inciso III, alínea "a", do Regimento Interno do TCU.  
		Débitos relacionados ao responsável Juarez Pereira de Araujo Junior (CPF: XXX.604.283-XX) :
	Data de ocorrência
	Valor histórico (R$) 

	30/1/2001
	181,52

	9/3/2001
	1.089,16

	9/3/2001
	1.089,16

	5/4/2001
	1.089,16

	7/5/2001
	1.089,16

	6/6/2001
	1.089,16

	5/7/2001
	1.182,76

	6/8/2001
	1.182,76

	6/9/2001
	1.182,76

	4/10/2001
	1.182,76

	7/11/2001
	1.182,76

	6/12/2001
	1.182,76

	6/12/2001
	1.182,76

	7/1/2002
	1.182,76

	6/2/2002
	1.182,76

	6/3/2002
	1.182,76

	4/4/2002
	1.182,76

	7/5/2002
	1.182,76

	6/6/2002
	1.182,76

	4/7/2002
	1.291,57

	23/11/2000
	506,12

	19/12/2000
	1.012,25

	19/12/2000
	253,06

	19/1/2001
	1.012,25

	16/2/2001
	1.012,25

	16/3/2001
	1.012,25

	17/4/2001
	1.012,25

	16/5/2001
	1.012,25

	18/6/2001
	1.012,25

	19/7/2001
	1.054,25

	21/8/2001
	1.054,25

	18/9/2001
	1.054,25

	16/10/2001
	1.054,25

	19/11/2001
	1.054,25

	13/12/2001
	1.054,25

	13/12/2001
	1.054,25

	17/1/2002
	1.054,25

	18/2/2002
	1.054,25

	18/3/2002
	1.054,25

	15/4/2002
	1.054,25

	15/5/2002
	1.054,25

	14/6/2002
	1.054,25

	11/12/2000
	858,10

	19/12/2000
	858,10

	19/12/2000
	286,03

	16/1/2001
	858,10

	14/2/2001
	858,10

	13/3/2001
	858,10

	2/5/2001
	858,10

	20/6/2001
	858,10

	20/6/2001
	858,10

	10/8/2001
	897,57

	21/8/2001
	897,57

	19/9/2001
	897,57

	23/10/2001
	897,57

	27/11/2001
	897,57

	20/12/2001
	897,57

	20/12/2001
	897,57

	24/1/2002
	897,57

	28/2/2002
	897,57

	27/3/2002
	897,57

	14/5/2002
	897,57

	14/5/2002
	897,57

	18/6/2002
	897,57

	4/8/2000
	214,94

	4/8/2000
	1.289,65

	6/9/2000
	1.289,65

	5/10/2000
	1.289,65

	7/11/2000
	1.289,65

	7/12/2000
	1.289,65

	7/12/2000
	644,82

	5/1/2001
	1.289,65

	6/2/2001
	1.289,65

	6/3/2001
	1.289,65

	10/4/2001
	1.289,65

	11/5/2001
	1.289,65

	6/6/2001
	1.289,65

	9/7/2001
	1.388,43

	6/8/2001
	1.388,43

	6/9/2001
	1.388,43

	4/10/2001
	1.388,43

	7/11/2001
	1.388,43

	6/12/2001
	1.388,43

	6/12/2001
	1.388,43

	8/1/2002
	1.388,43

	6/2/2002
	1.388,43

	6/3/2002
	1.388,43

	4/4/2002
	1.388,43

	7/5/2002
	1.388,43

	6/6/2002
	1.388,43

	9/11/2000
	33,64

	9/11/2000
	1.009,47

	9/11/2000
	1.009,47

	11/12/2000
	1.009,47

	11/12/2000
	336,49

	9/1/2001
	1.009,47

	7/2/2001
	1.009,47

	7/3/2001
	1.009,47

	6/4/2001
	1.009,47

	8/5/2001
	1.009,47

	7/6/2001
	1.009,47

	6/7/2001
	1.083,47

	7/8/2001
	1.083,47

	10/9/2001
	1.083,47

	5/10/2001
	1.083,47

	8/11/2001
	1.083,47

	7/12/2001
	1.083,47

	7/12/2001
	1.083,47

	8/1/2002
	1.083,47

	7/2/2002
	1.083,47

	7/3/2002
	1.083,47

	5/4/2002
	1.083,47

	8/5/2002
	1.083,47

	16/11/2000
	639,45

	22/12/2000
	871,98

	22/12/2000
	217,99

	11/1/2001
	871,98

	22/2/2001
	871,98

	7/3/2001
	871,98

	5/4/2001
	871,98

	7/5/2001
	871,98

	6/6/2001
	871,98

	5/7/2001
	908,16

	6/8/2001
	908,16

	6/9/2001
	908,16

	4/10/2001
	908,16

	7/11/2001
	908,16

	6/12/2001
	908,16

	6/12/2001
	908,16

	7/1/2002
	908,16

	6/2/2002
	908,16

	6/3/2002
	908,16

	4/4/2002
	908,16

	7/5/2002
	908,16

	6/6/2002
	908,16

	4/7/2002
	991,71

	6/8/2002
	991,71

	5/9/2002
	991,71

	23/11/2000
	929,77

	23/11/2000
	30,99

	11/12/2000
	929,77

	11/12/2000
	232,44

	5/1/2001
	929,77

	6/2/2001
	929,77

	6/3/2001
	929,77

	6/4/2001
	929,77

	9/5/2001
	929,77

	6/6/2001
	929,77

	5/7/2001
	1.003,95

	6/8/2001
	1.003,95

	10/9/2001
	1.003,95

	4/10/2001
	1.003,95

	7/11/2001
	1.003,95

	6/12/2001
	1.003,95

	6/12/2001
	1.003,95

	7/1/2002
	1.003,95

	6/2/2002
	1.003,95

	6/3/2002
	1.003,95

	4/4/2002
	1.003,95

	7/5/2002
	1.003,95

	6/6/2002
	1.003,95

	4/7/2002
	1.096,31

	11/12/2000
	773,64

	11/12/2000
	773,64

	11/12/2000
	193,41

	12/1/2001
	773,64

	8/2/2001
	773,64

	8/3/2001
	773,64

	9/4/2001
	773,64

	9/5/2001
	773,64

	8/6/2001
	773,64

	10/7/2001
	809,22

	8/8/2001
	809,22

	11/9/2001
	809,22

	8/10/2001
	809,22

	12/11/2001
	809,22

	10/12/2001
	809,22

	10/12/2001
	809,22

	10/1/2002
	809,22

	18/2/2002
	809,22

	11/3/2002
	809,22

	9/4/2002
	809,22

	9/5/2002
	809,22

	14/12/2000
	437,57

	14/12/2000
	1.009,79

	14/12/2000
	168,29

	19/1/2001
	1.009,79

	21/2/2001
	1.009,79

	18/4/2001
	1.009,79

	18/4/2001
	1.009,79

	9/5/2001
	1.009,79

	8/6/2001
	1.009,79

	9/7/2001
	1.051,69

	9/8/2001
	1.051,69

	12/9/2001
	1.051,69

	8/10/2001
	1.051,69

	13/11/2001
	1.051,69

	7/12/2001
	1.051,69

	7/12/2001
	1.051,69

	10/1/2002
	1.051,69

	14/2/2002
	1.051,69

	8/3/2002
	1.051,69

	10/4/2002
	1.051,69

	14/5/2002
	1.051,69

	12/6/2002
	1.051,69

Valor atualizado do débito (com juros) em 25/8/2020: R$ 1.394.731,25
d)		autorizar, desde logo, a cobrança judicial das dívidas, caso não atendidas a notificação, na forma do disposto no art. 28, inciso II, da Lei 8.443/1992;
e)	autorizar também, desde logo, se requerido, com fundamento no art. 26, da Lei 8.443, de 1992, c/c o art. 217, §§ 1º e 2º do Regimento Interno do TCU, o parcelamento da (s) dívida (s) em até 36 parcelas, incidindo, sobre cada parcela, corrigida monetariamente, os correspondentes acréscimos legais, fixando-lhe o prazo de quinze dias, a contar do recebimento da notificação, para comprovar, perante o Tribunal, o recolhimento da primeira parcela, e de trinta dias, a contar da parcela anterior, para comprovar os recolhimentos das demais parcelas, devendo incidir, sobre cada valor mensal, atualizado monetariamente, os juros de mora devidos, no caso do débito, na forma prevista na legislação em vigor, alertando o responsável de que a falta de comprovação do recolhimento de qualquer parcela importará o vencimento antecipado do saldo devedor, nos termos do § 2º do art. 217 do Regimento Interno deste Tribunal; 
f)	enviar cópia do Acórdão a ser prolatado à Procuradoria da República no Estado do Maranhão, nos termos do § 3º do art. 16 da Lei 8.443/1992, c/c o § 7º do art. 209 do Regimento Interno do TCU, para adoção das medidas cabíveis;
g)	enviar cópia do Acórdão que vier a ser proferido ao Instituto Nacional do Seguro Social e ao responsável, para ciência;
h)	informar à Procuradoria da República no Estado de MA, ao Instituto Nacional do Seguro Social e ao responsável que a presente deliberação, acompanhada do Relatório e do Voto que a fundamenta, está disponível para a consulta no endereço www.tcu.gov.br/acordaos, além de esclarecer que, caso requerido, o TCU poderá fornecer sem custos as correspondentes cópias, de forma impressa;
i)	informar à Procuradoria da República no Estado do Maranhão que, nos termos do parágrafo único do art. 62 da Resolução TCU 259/2014, os procuradores e membros do Ministério Público credenciados nesta Corte podem acessar os presentes autos de forma eletrônica e automática, ressalvados apenas os casos de eventuais peças classificadas como sigilosas, as quais requerem solicitação formal."
6.	O corpo diretivo da unidade técnica e o Ministério Público junto ao TCU aquiesceram ao aludido encaminhamento.
	É o relatório.

não há

Procurador Júlio Marcelo de Oliveira.

TOMADA DE CONTAS ESPECIAL. CONCESSÃO IRREGULAR DE BENEFÍCIOS PREVIDENCIÁRIOS. CITAÇÃO. REVELIA. CONTAS IRREGULARES. DÉBITO. PRESCRIÇÃO DA PRETENSÃO PUNITIVA. CIÊNCIA.

TOMADA DE CONTAS ESPECIAL (TCE)

Secretaria de Controle Externo de Tomada de Contas Especial (SecexTCE).

Cuidam os autos de tomada de contas especial instaurada pelo Instituto Nacional do Seguro Social (INSS) , em desfavor do Sr. Juarez Pereira de Araujo Junior, em razão de habilitação e concessão irregular de benefícios previdenciários, com majoração indevida de tempo de serviço, inserção de vínculos empregatícios, aceitação de documentos rasurados/adulterados e/ou sem assinatura do interessado e de requerimentos de terceiros sem procuração.
2.	Após a regular notificação do responsável, o INSS concluiu pela existência de prejuízo no valor total de R$ 199.247,98, imputando-se a responsabilidade ao aludido agente, na condição de gestor dos recursos, e aos Srs. Ozano Alves Costa, Salomão Mendes de Abreu, Raimundo Nonato de Moraes e Telma de Jesus Santos Martins, na condição de beneficiários.
3.	Submetidos os autos a esta Corte de Contas, autorizei, por meio de despacho, a citação do Sr. Juarez Pereira de Araujo Junior, tendo em vista a "habilitação e concessão de benefícios previdenciários com majoração indevida de tempo de serviço e inserção de vínculos empregatícios inexistentes".
4.	Na ocasião, acolhi a proposta da unidade técnica no sentido de excluir os beneficiários da relação processual, haja vista a " (...) falta de elementos que comprovem a atuação culposa ou dolosa dos segurados em conluio com o ex-servidor envolvido nas irregularidades em apreço (...) ", na linha da jurisprudência desta Casa exemplificada pelos Acórdão 859/2013-TCU-Plenário e 3.626/2013-Plenário.
5.	Realizada a medida processual, sem o encaminhamento de nenhuma resposta por parte do agente público arrolado, a SecexTCE deu seguimento ao exame da matéria e concluiu, a partir dos elementos existentes nos autos, que estavam configuradas a irregularidade e a participação do Sr. Juarez Pereira de Araujo Junior nos fatos inquinados. 
6.	Com isso, alvitrou a exclusão dos Srs. Ozano Alves Costa, Salomão Mendes de Abreu, Raimundo Nonato de Moraes e Telma de Jesus Santos Martins da relação processual; o julgamento das contas do Sr. Juarez Pereira de Araujo Junior pela irregularidade; e a condenação do último ao pagamento do débito especificado.
7.	Quanto à multa, o auditor da unidade técnica verificou que houve a prescrição da pretensão punitiva, uma vez que a irregularidade se materializou em diversos atos que ocorreram até 5/9/2002 e o ato de ordenação da citação se deu apenas em 26/3/2020.
8.	O corpo diretivo da SecexTCE e o Ministério Público junto ao TCU aquiesceram ao aludido encaminhamento.
9.	Feito esse necessário resumo, passo a decidir.
10.	Manifesto-me de acordo com a análise realizada pela unidade técnica.
11.	Conforme apurado na fase interna da tomada de contas especial, o Sr. Juarez Pereira de Araujo Junior foi responsável pela concessão irregular de benefícios previdenciários com atribuição de direitos inexistentes às pessoas especificadas, tendo agido " (...) com desídia ao alimentar o sistema com informação falsa, majoração indevida de tempo de serviço e inserção de vínculos empregatícios fictícios, sendo que em alguns casos acatou documentos rasurados/adulterados e/ou sem assinatura do interessado, bem como concedeu benefícios requeridos por terceiros sem procuração (...) ", fatos que se encontram demonstrados na documentação juntada aos autos.
12.	Nesse cenário, considerando a robustez do acervo probatório e a ausência de elementos de prova em contrário, não há outro caminho a não ser julgar irregulares as contas do responsável e condená-lo ao pagamento do débito pelo qual foi citado.
13.	Quanto à fundamentação da irregularidade das contas, compreendo que os fatos narrados se amoldam melhor à alínea "d" do inciso III do art. 16 da Lei 8.443/1992, já que houve, nitidamente,  desvio de valores públicos, ocorrência que absorve as outras, a saber, a violação à norma legal e a prática de ato de gestão antieconômico, pela maior gravidade daquela. 
14. 	Há de se ressaltar a inexistência de elementos que possam configurar a boa-fé da responsável, o que sugere o imediato julgamento das presentes contas, a teor do art. 202, § 6º, do Regimento Interno do TCU.
15.	No tocante aos beneficiários, compreendo, em linha de consonância com a SecexTCE, que não cabe a sua responsabilização, haja vista a falta de elementos mais robustos da participação dolosa ou culposa das pessoas indicadas nas irregularidades em apreço. Tal encaminhamento está de acordo com a jurisprudência desta Casa exemplificada pelos Acórdão 859/2013-TCU-Plenário e 3.626/2013-Plenário.
16.	No caso, compreendo desnecessária a exclusão dos Srs. Ozano Alves Costa, Salomão Mendes de Abreu, Raimundo Nonato de Moraes e Telma de Jesus Santos Martins do rol de responsáveis, na medida em que eles não foram sequer citados, não tendo ingressado na relação processual.
17. 	No tocante à sanção, os pagamentos irregulares dos benefícios ocorreram entre 2001 e 2002, ou seja, à época da vigência do Código Civil de 1916. Sendo assim, com a incidência do novo Código Civil a partir de 11/1/2003, deve-se recorrer à regra intertemporal do art. 2.028 da referida lei, que assim dispõe: "serão os da lei anterior os prazos, quando reduzidos por este Código, e se, na data de sua entrada em vigor, já houver transcorrido mais da metade do tempo estabelecido na lei revogada".
18.	Desse modo, tendo transcorrido apenas 2 anos até a entrada em vigor do novo código, ou seja, menos da metade do prazo prescricional de 20 anos previsto no código anterior, o termo inicial deve ser 11/1/2003, de forma que a pretensão punitiva desta Corte prescreveria em 11/1/2013. Como a citação da responsável ocorreu em 2020, concluo que houve a prescrição da pretensão punitiva.
19.	Diante do exposto, voto por que o Tribunal adote o acórdão que ora submeto à deliberação deste Colegiado.
TCU, Sala das Sessões Ministro Luciano Brandão Alves de Souza, em 22 de setembro de 2020.
BENJAMIN ZYMLER 
Relator